臺北高等行政法院判決
　　　　　　　　　　　　　　　　　93年度訴字第03283號
　　　　　　　　　　　　　　　.
原　　　告　龍達塑膠股份有限公司
代　表　人　甲○○（董事長）
訴訟代理人　丁○○
被　　　告　經濟部智慧財產局
代　表　人　蔡練生（局長）
訴訟代理人　丙○○
參　加　人　洋皓實業股份有限公司
代　表　人　乙○○
訴訟代理人　徐滄明律師
上列當事人間因新型專利舉發事件，原告不服經濟部中華民國93
年8月4日經訴字第09306224180號訴願決定，提起行政訴訟，本
院判決如下：
　　主  文
原告之訴駁回。
訴訟費用由原告負擔。
　　事  實
一、事實概要：原告之前手吳秀香於民國（下同）88年4月30日
    以「防噪音耳罩之改良結構」向被告申請新型專利，經被告
    編為第00000000號審查，准予專利，並於公告期滿後，發給
    新型第170065號專利證書。嗣參加人以該專利有違核准時專
    利法第98條第1項第1款及第2項之規定，不符新型專利要件
    ，對之提起舉發。其後，該項專利權經申准移轉登記予原告
    。前揭舉發案經被告審查，於93年3月19日以（93）智專3
    （2）04059字第09320266720號專利舉發審定書為「舉發成
    立，應撤銷專利權」之處分。原告不服，提起訴願，遭決定
    駁回，遂提起行政訴訟。本院因認本件撤銷訴訟之結果，參
    加人之權利或法律上利益將受損害，爰依職權裁定命獨立參
    加被告之訴訟。
二、兩造聲明：
    (一)原告聲明（原告經合法通知，未曾到場陳述，據其所提書
      狀內容而為記載）：
      訴願決定及原處分均撤銷。
    (二)被告聲明：
      如主文所示。
三、兩造之爭點：
    系爭專利是否有違核准時專利法第98條第1項第1款及第2項
    之規定，不符新型專利要件？
    (一)原告主張（原告經合法通知，未曾到場陳述，據其所提書
      狀內容而為記載）：
    　1.本案經參加人以違反專利法第98條第1項第1款及第2項
        之規定，檢附證據向被告提起舉發，經審查於93年3月
        19日獲判舉發成立之處分，旋經原告再提訴願，於93年
        8月4日維持被告之審定結果，其所持理由為：本件被舉
        發案依證據7之型錄、證據8之實物樣品以及證據9之買
        賣發票仍足以證明系爭專利不具新穎性及進步性，而應
        為舉發成立之結論並無影響。前述之審定標準顯然非稱
        公允，亦即，前述諸證據並無法證明本案於申請前早經
        公開，令原告難以甘服。
      2.依修正前專利法第98條第1項第1款固規定新型不得為：
        「申請前已見於刊物或已公開使用」，惟此款所稱之「
        已公開」之事實，應指其公開日足以明確而直接證明系
        爭專利之申請日者，合先陳明。
      3.就參加人所提之證據7，係為一未明載有公開日期之型
        錄，雖該型錄中之E-10型號產品照片顯示有本案特徵之
        「加強肋」部份，惟該目錄並非一公開之刊物，且任何
        之目錄可於任何之時間印製，難以佐證該目錄之印製日
        期早於本案之申請日。
      4.證據8係為證據7E-10之實物樣品，該實品確有於「頭圈
        之圓弧部與扣持部間之外突弧部的內緣，設有一連接於
        該內緣弧面之加強肋」之結構，與本案之專利特徵相同
        ，惟該實品亦同樣可於任何時間製作，難以證明其公開
        使用日早於本案之申請日。
      5.證據9為「七易企業有限公司」開予「滿山貿易有限公
        司」之發票，雖其日期為88年3月30日，早於本案申請
        日，惟發票中所載明之E-10型號，是否為證據7型錄中
        之E-10產品以及證據8之實品，自存在相當疑慮。
      6.被告之舉發成立及經濟部訴願決定書所維持之原審定結
        果，皆指其中之證據7、證據8及證據9具關連性，亦即
        ，該型錄中之E-10產品與實際樣品，即為發票中之E-10
        產品，此等審定結果難稱公允，且難令人甘服，蓋乃因
        ：
        (1)該證據7之型錄僅顯示E-10之照片，並未顯示該型錄
          之出處，由參加人之舉發理由中僅稱其為與「測試報
          告中E-10相同之型錄」可看出，即使為參加人亦無法
          清楚說明為何廠家發行之型錄。
        (2)是以，若證據9之發票中所載之E-10為證據7型錄及證
          據8實物之產品，則該發票之開立人為「七易企業有
          限公司」，與證據7之型錄根本無任何關連，亦即，
          發票中之E-10是否為型錄之產品，不無疑慮，被告卻
          將之憑為舉發成立之惟一依據，實難令人心悅誠服。
        (3)再者，依一般之商業行為準則，廠商於銷售時皆印製
          有專屬之目錄，並於目錄清楚印製廠商名稱、地址及
          連絡電話等字樣，不可能隨意取用他人之目錄型號作
          為產品之代號，故而，該證據9所開立之E-10型號是
          否為證據7之照片產品以及證據8之實品，實令人質疑
          。
      7.綜前所陳，證據7之型錄、證據8之實品以及證據9之發
        票並不構成關連性，是以，本案並未違反專利法第98條
        第1項第1款及第2項之規定，遭撤銷既有之專利權難謂
        公允，請鈞院鑒核，將原處分及訴願決定均撤銷，並令
        本案「舉發不成立」，以維專利權人之權益及社會之公
        義。
　　(二)被告主張：
      1.起訴理由認為證據7至9非關連性證據，因此系爭專利並
        未違反專利法第98條第1項第1款及第2項之規定云云。
      2.被告於訴願階段便已針對原告所提之事項有所答辯，惟
        原告於訴訟階段仍持相同理由且並無新意。證據7型錄
        上標示有「E-10 EAR MUFF」之產品圖片；證據8之耳罩
        實物樣品，其罩體外緣亦嵌印有「E-10」之字樣，且其
        外觀與證據七型錄之「E-10 EAR MUFF」圖片相符；證
        據9統一發票之開立日期為88年3月30日，其品名欄亦載
        有「E-10」字樣，且該紙發票內所載之「SG-20」型號
        產品及該統一發票本第一頁所載「G505安全眼鏡」產品
        ，亦可見於證據7之型錄中，堪認證據7之型錄、證據8
        及證據9間具有關聯性，且證據8之「E-10」型號耳罩於
        88年3月30日即已公開販售，早於系爭專利之申請日88
        年4月30日，因此證據7至9足以證明系爭專利各請求項
        不具新穎性或進步性。
      3.綜上所述，被告原處分並無違法，敬請駁回原告之訴。
    (三)參加人主張：
      系爭專利於申請前已是公開使用之技術，不具新穎性及進
      步性。
　　理  由
甲、程序方面
    本件原告經受合法通知，未於言詞辯論期日到場，核無行政
    訴訟法第218條準用民事訴訟法第386條各款所列情形，爰依
    被告之聲請由其一造辯論而為判決。
乙、實體方面
一、按凡對物品之形狀、構造或裝置之創作或改良，而可供產業
    上利用者，得依法申請取得新型專利，固為系爭專利核准時
    專利法第97條暨第98條第1項所明定。惟如「申請前已見於
    刊物或已公開使用者」或其「新型係運用申請前既有之技術
    或知識，而為熟習該項技術者所能輕易完成且未能增進功效
    時」，仍不得依法申請取得新型專利，復為同法第98條第1
    項第1款及第2項所明定。
二、本件系爭第00000000號「防噪音耳罩之改良結構」新型專利
    案，其主要係設有一頭圈，於頭圈兩側底端分別設有置入隔
    音材料之罩體，以供配戴於人體頭部，使罩體貼於耳部，俾
    藉由隔音材料構成隔離噪音之作用，其中，該頭圈係於上方
    設以一圓弧部，由圓弧部兩側原分別連續延伸內凹弧部、外
    突弧部，以連接於一供罩體扣合之扣持部，並於該頭圈之外
    緣設有一肋片，以增加頭圈之強度，其特徵在於：該頭圈之
    圓弧部與扣持部間之外突弧部的內緣，係設有一連接於該內
    緣弧面之加強肋，以增加其內拗強度，俾於耳罩配戴時，達
    到夾緊要求，提高隔音之效果者。參加人所舉舉發證據1為
    系爭專利之專利說明書影本；證據2為西元1990年10月出版
    之「出口貿易商採購電話簿」一書封面影本及第991、992頁
    及第967頁正本；證據3為西元1995年7月出版之「文筆合作
    外銷採購電話簿」一書正本中第1237頁所示型號A615之耳罩
    ；證據4為歐盟INSPEC Certification Limited於西元1999
    年8月所發給之認證書及HO CHENG ENTERPRISES CO., LTD.
    （合晟企業有限公司）認證申請書影本；證據5為西元1997
    年4月出版之「出口貿易商採購電話簿」封面及部分內頁影
    本；證據6為七易企業有限公司（下稱七易公司）於88年5月
    4日與弘淳企業有限公司（下稱弘淳公司）所簽立之讓渡書
    正本；證據7為美國ENGINEERING DYNAMICS, INC.於西元
    1998年7月為Sun Jet Industrial Co., Ltd.（祥誌企業有
    限公司）所作「E-10 EAR MUFFS」之測試報告及「E-10 EAR
    MUFFS」之型錄正本乙份；證據8為耳罩實物樣品乙份；證據
    9為七易公司於88年3月30月銷售「E-10」予滿山貿易有限公
    司之統一發票正本乙紙；補充證據1為參加人之代表人乙○
    ○匯款予七易公司之匯款單及存款憑條影本；補充證據2為
    太樺工業股份有限公司代為保管弘淳公司模具之模具保管切
    結書影本乙份；補充證據3為台灣板橋地方法院90年度自字
    第437號專利法案件91年1月3日訊問筆錄影本乙份；補充證
    據4據稱為88年4月1日至七易公司搜索並扣押於法院之目錄
    正、影本各乙紙。案經被告審查略以，由證據2、3、4之產
    品圖片並無法看出其耳罩頭圈之圓弧部與扣持部間之外突弧
    部之內緣，是否具有一相同於系爭專利之加強肋，無從得知
    系爭專利之特徵是否已為證據2、3、4所揭露，故證據2、3
    、4不足以證明系爭專利不具新穎性及進步性。惟由證據5之
    圖片可看出其具有相同於系爭專利頭圈之圓弧部與扣持部間
    之外突弧部之內緣，係設有一連接於該內緣弧面之加強肋，
    以增加其內拗強度，俾於耳罩配戴時，達到夾緊要求，提高
    隔音效果之特徵，故證據5足以證明系爭專利不具新穎性；
    另證據6為讓渡書僅供參考；證據7為E-10型號耳罩之測試報
    告書及其型錄、證據8為E-10 型號耳罩實物樣品，證據九為
    E-10型號耳罩之發票，三者為相關連之證據，足證證據8之
    樣品於系爭專利申請前即已公開，而系爭專利頭圈之圓弧部
    與扣持部間之外突弧部之內緣，設有一連接於該內緣弧面之
    加強肋，以增加其內拗強度，俾於耳罩配戴時，達到夾緊要
    求，提高隔音效果之特徵，已為證據7至9所揭露，故證據7
    至9足以證明系爭專利不具新穎性；另補充證據一並無任何
    產品、型號之揭示，補充證據2之公開日期晚於系爭專利申
    請日，故補充證據1、2均不具證據力；補充證據3證人之證
    詞，係為刑事庭中之應答內容，其所指目錄是否即為補充證
    據4之目錄不得而知，且由補充證據四之內容無法看出其與
    E-10 產品間之關係，故補充證據3、4亦不具證據力；綜上
    所述，系爭專利申請專利範圍獨立項之特徵已為證據5、7、
    8、9所揭露，不具新穎性；而其附屬項為就獨立項頭圈材料
    之進一步描述，亦為易於思及且未能增進功效者，不具進步
    性等理由，乃為「舉發成立，應撤銷專利權」之處分。原告
    不服，依序提起訴願及行政訴訟；兩造及參加人之主張，各
    如事實欄所載，其爭點厥為系爭專利是否有違核准時專利法
    第98條第1項第1款及第2項之規定，不符新型專利要件？
三、原告起意旨略以：舉發證據7目錄中「E-10」型號產品之照
    片雖顯示有系爭專利特徵之加強肋，惟其並非公開之刊物，
    尚難據以認定其公開日期早於系爭專利之申請日；證據8為
    一實物樣品，該實物樣品可於任何時間製造，難以證明其公
    開使用日早於系爭專利之申請日；證據9之發票，雖其日期
    為88年3月30日，早於系爭專利申請日，惟發票中所載明之
    E-10型號，是否為證據7型錄中之E-10產品以及證據8之實品
    ，自存在相當疑慮云云。惟查，舉發證據7型錄上標示有「
    E-10 EAR MUFF」之產品圖片；證據8之耳罩實物樣品，其罩
    體外緣亦嵌印有「E-10」之字樣，且其外觀與證據7型錄之
    「E-10 EAR MUFF」圖片相符；證據9統一發票之開立日期為
    88年3月30日，其品名欄亦載有「E-10」字樣，且該紙發票
    內所載之「SG-20」型號產品及該統一發票本第1頁所載「
    G505安全眼鏡」產品亦可見於證據7之型錄中，堪認證據7之
    型錄、證據8及證據9間具有關聯性，且證據8之「E-10」型
    號耳罩於88年3月30日即已公開販售，早於系爭專利之申請
    日88年4月30日。次查，證據8之實物樣品與系爭專利相較，
    系爭專利申請專利範圍第1項（獨立項）頭圈之圓弧部與扣
    持部間之外突弧部之內緣，設有一連接於該內緣弧面之加強
    肋，以增加其內拗強度，俾於耳罩配戴時，達到夾緊要求，
    提高隔音效果之特徵已為證據8所揭露，原告對此亦不爭執
    ，故系爭專利申請專利範圍第1項不具新穎性。又系爭專利
    申請專利範圍第2項乃附屬於申請專利範圍第1項，且為對該
    第1項頭圈材料之進一步描述，為熟習該項技術者所能輕易
    完成且未有功效之增進，不具進步性。原告所訴，核不足採
    。
四、另查，本件參加人於異議階段所提證據5為「出口貿易商採
    購電話簿」封面及部分內頁影本，並無證據佐證其真實性，
    尚難採信為真正，不具形式證據力。異議證據7之美國
    ENGINEERING DYNAMICS, INC.所製作之測試報告上載有「
    ACOUSTIC TESTING OF E- 10 EAR MUFFS」（E-10耳罩聽力
    測試）、「TEST ARTICLES（測試標的）: Five Model E-10
    Ear Muffs.（五個E-10耳罩樣品）」，製作日期為西元1998
    年7月，惟該測試報告為私文書，且非公開之文書，又依其
    封面所載該測試報告乃係由Sun Jet Industrial Co., Ltd.
    （祥誌企業有限公司）所委託製作者，無法確認其測試標的
    是否如參加人所稱為七易公司之產品，或為證據7型錄上所
    標示之「E-10 EAR MUFF」，尚難將之與證據7之型錄及證據
    8、9相勾稽。被告未審及證據5之刊物影本，參加人未證明
    其真正，而不具形式證據力，即就之為實體審查，認證據5
    足以證明系爭專利不具新穎性及進步性；及認證據7之測試
    報告，與證據7之型錄、證據8及證據9為關連性證據，均有
    未洽；惟於本件依證據7之型錄、證據8及證據9仍足以證明
    系爭專利不具新穎性及進步性，而應為舉發成立之結論並無
    影響，併此說明。
五、綜上所述，系爭專利有違核准時專利法第98條第1項第1款及
    第2項，不符新型專利之要件。從而，被告所為本件「舉發
    成立，應撤銷專利權」之處分，洵無違誤，訴願決定予以維
    持，亦無不合。原告仍執前詞，訴請撤銷，為無理由，應予
    駁回。
丙、據上論結，本件原告之訴為無理由，依行政訴訟法第98條第
    3項前段、第218條、民事訴訟法第385條第1項前段，判決如
    主文。
中　　華　　民　　國　　94　　年　  10　　月　 26  　 日
                    第四庭審判長法　官  徐  瑞  晃
           　　　  　　　　　　 法　官  蕭  惠  芳
           　　　　  　　　　　 法　官  李  得  灶
上為正本係照原本作成。
如不服本判決，應於送達後20日內向本院提出上訴狀並表明上訴
理由，如於本判決宣示後送達前提起上訴者，應於判決送達後20
日內補提上訴理由書（須按他造人數附繕本）。
中　　華　　民　　國　　94　　年　  11　　月　　2　　 日
            　　　　  　　　　　書記官  陳  清  容
